【裁判字號】    97,上更(一),20
【裁判日期】    970305
【裁判案由】    強盜
【裁判全文】
臺灣高等法院刑事判決              97年度上更(一)字第20號
上  訴  人
即  被  告  甲○○
指定辯護人  本院公設辯護人  周君穎
上列上訴人因強盜案件，不服臺灣桃園地方法院94年度訴字第18
99號，中華民國94年12月6日第一審判決（起訴案號：臺灣桃園
地方法院檢察署94年度偵字第14504號），提起上訴，本院判決
如下：
    主  文
原判決撤銷。
甲○○竊盜，處有期徒刑陸月，如易科罰金，以銀元參佰元即新
台幣玖佰元折算壹日。減為有期徒刑參月，如易科罰金，以銀元
參佰元即新台幣玖佰元折算壹日。未扣案之手提袋壹只沒收。又
傷害人之身體，處有期徒刑肆月，如易科罰金，以銀元參佰元即
新台幣玖佰元折算壹日。減為有期徒刑貳月，如易科罰金，以銀
元參佰元即新台幣玖佰元折算壹日。應執行有期徒刑肆月，如易
科罰金，以銀元參佰元即新台幣玖佰元折算壹日。未扣案之手提
袋壹只沒收。
    事  實
一、甲○○於民國（下同）94年7月21日晚間7時許，騎乘機車前
    往桃園縣龜山鄉○○路○段293號頂好超級市場（下稱頂好超
    市），意圖為自己不法之所有，先進入頂好超市將其所有之
    手提袋1只置於入口處旁，再進入挑選巧克力醬1瓶、雞蓉玉
    米濃湯2包、培根包3包及蛋餅皮2包，價值共新台幣（下同
    ）503元後，走回入口處將該等商品置於手提袋內，空手由
    收銀台走道走出，再折返至入口處提回該只手提袋，未將上
    開商品結帳即往出口處離去而竊取上開物品。得手後，經頂
    好超市員工丙○○當場查覺，為取回未結帳物品旋向外追躡
    甲○○至該超市大門外騎樓處，逮獲甲○○，向甲○○表示
    「你的商品未結帳，請至櫃結帳」，甲○○否認上情，丙○○遂拉住甲○○手臂阻止其離去，甲○○即扭動身體及手
    肘為掙脫丙○○，竟另行起意，基於普通傷害人身體之犯意
    ，以其上半身及手肘推撞丙○○之身體及前胸處，傷害丙○○，迨掙脫丙○○後，旋攜帶上開物品跑向大馬路旁機車停
    放處欲發動機車離開，丙○○立即呼叫超市內員工前來支援
    ，並再上前擋住甲○○，復以手抓住吳女衣領，甲○○見狀
    ，試圖再以扭動身體及手肘掙脫丙○○，因見無法掙脫，再
    接續前開傷害犯意，出手推開丙○○，致丙○○受有胸部挫
    傷、左前臂挫傷、腳部肌鍵炎等傷害。幸頂好超市員工乙○○聽聞丙○○呼叫後，通知超市主管前去協助並報警處理，
    始當場將甲○○制伏，為警查獲。
二、案經桃園縣政府警察局龜山分局報請臺灣桃園地方法院檢察
    署檢察官偵查起訴。
    理  由
一、按被告以外之人於審判外之言詞或書面陳述，除法律有規定
    者外，不得作為證據；又被告以外之人於審判外之陳述，雖
    不符合同法第159條之1至第159條之4之規定，但經當事人於
    審判程序同意作為證據，法院審酌該言詞陳述或書面陳述作
    成時之情況，認為適當者，亦得為證據。當事人、代理人或
    辯護人於法院調查證據時，知有第159條第1項不得為證據之
    情形，而未於言詞辯論終結前聲明異議者，視為有前項之同
    意，刑事訴訟法第159條第1項及第159條之5分別定有明文。
    查本判決下列所引用之各該被告以外之人於審判外之陳述（
    包含書面陳述），雖屬傳聞證據，惟當事人於原審及本院審
    理中均表示同意作為證據方法而不予爭執，且迄至言詞辯論
    終結前亦未再聲明異議，本院審酌上開證據資料製作時之情
    況，尚無違法不當及證明力明顯過低之瑕疵，亦認為以之作
    為證據應屬適當，故揆諸前開規定，爰逕依刑事訴訟法第
    159條之5規定，認前揭證據資料均有證據能力，先予敘明。
二、訊據被告固供承有於上揭時、地，進入上述頂好超市竊取巧
    克力醬1瓶、雞蓉玉米濃湯2包、培根包3包及蛋餅皮2包，未
    經結帳即走出超市，旋為員工丙○○自後追躡，並遭丙○○
    追及拉住，而與丙○○發生拉扯之事實，惟矢口否認有傷害
    犯行，辯稱：伊被丙○○追到拉住後，伊有扭動掙脫，跟她
    拉扯，但未對其有積極之攻擊行為，亦沒有將丙○○推倒在
    馬路上，或用手肘撞到丙○○胸部云云。惟查：
  (一)被告甲○○於警詢、偵查及原審、本院審理時，均自承有於
    上開時、地，進入頂好超市，先將其手提袋置於該超市入口
    處旁，再進入該超市將巧克力醬1瓶、雞蓉玉米濃湯2包、培
    根包3包及蛋餅皮2包，置於入口處之手提袋內，空手由收銀
    台走道走出，再折返至入口處提回其手提袋，未將上開商品
    結帳即離去而竊取前揭商品之情節，核與證人丙○○於原審
    審理時證述之情相符（見原審94年11月22日審判筆錄），並
    有贓物認領保管單乙紙、現場查獲贓證物照片4幀附卷可稽
    ，堪認被告甲○○此部分竊盜之自白與事實相符。被告前揭
    行竊之事實，堪予認定。
  (二)被告甲○○雖否認於遭被害人丙○○發覺上前追及拉扯，及
    伊要騎車離開被丙○○抓住衣領時，有出手推打丙○○致買
    懿莉受傷之行為，惟查：
  1.此部事實業據證人丙○○於原審審理時證述甚詳（見同上審
    判筆錄），其證述略稱：「我看到被告不是從正常收銀台的
    走道結帳而離去，我就跟著她出去，並出示我的識別證，對
    她表示你的商品並未結帳，被告就說沒有，我拉住她的手，
    要阻止她離去，她就很激動把我推開，並且跑到大馬路旁機
    車停放處，要發動機車離去，我馬上追上去，還是對她說你
    東西沒有結帳，她更激動，就把我推到馬路邊，我差點跌倒
    ，裡面的員工乙○○看到就廣播主管來幫我」、「我是在大
    門口外面騎樓處向被告出示我的識別證，我是擋住她的去路
    ，稍微拉住她的手，被告就是身體在扭，要掙脫我，主要是
    用上半身撞我，手肘有踫到我的身體，尤其是胸部」、「我
    本來站在騎樓，我看到她要騎機車走了，我就走過去擋住她
    ，我站在馬路邊」、「我看她要走的時候，我就站在被告的
    旁邊抓住她的衣領，她就一直在掙扎要掙脫我，但因為掙脫
    不了，她就出手把我推開」、「從我第一次攔被告，她就提
    著手提袋要走，就是因為這樣我認為手提袋中的東西沒有結
    帳，我才一直阻止她離去，到第二次她準備要發動機車離去
    ，再跟她發生拉扯，她手提袋的東西有一部分掉在地上，但
    是她手提袋就是一直拿在手上」、「被告二次推我，我胸部
    及腳有受傷，手肘有一個地方有瘀青，腳我那天去看病，醫
    生沒有檢查，後來回去腳很痛，再去看，醫生說是肌腱炎，
    醫生說可能是過度用力」、「胸部的傷是被告二次撞我時受
    傷的，左前臂接近手腕的地方有瘀青，是她第二次要掙脫我
    ，她的手有揮打我這個部位」等語，並有丙○○提出之仁愛
    醫院診斷證明書乙紙在卷為佐。而證人丙○○所述受有腳部
    肌腱炎傷害部分，雖未據該紙診斷證明書載明，然依丙○○
    所述「腳我那天去看病，醫生沒有檢查，後來回去腳很痛，
    再去看，醫生說是肌腱炎，醫生說可能是過度用力」等語詳
    確，再參諸證人丙○○所述在被告行竊後追躡被告而發生拉
    扯推撞之過程，致丙○○腳部因用力過度致肌腱發炎，衡情
    並非不可想像之事。而況，肌腱乃隱藏在人體皮膚內層，在
    受到傷害後未如皮膚表面有立時可見之傷害，乃事理之常，
    自難謂丙○○在案發當日就診時未及時感受腳部之傷害而未
    經醫生診治，即可認該傷害非被告在推撞丙○○時所造成，
    亦難遽以丙○○未提出此部分傷害之相關診斷證明書，遽以
    推論證人丙○○此部指訴不實。是認證人丙○○此部指述並
    非虛妄，堪予採信。
  2.又證人乙○○於警詢時證稱：「因為甲○○在我店內竊取物
    品，並將所竊取之物品放入他所攜帶之手提袋內，整個過程
    被丙○○當場目擊，當甲○○欲離開超市時，丙○○遂上前
    請甲○○至櫃檯買單，但甲○○置之不理並往超市外走去，
    丙○○就上前拉住甲○○，甲○○為了防護她所竊取之物品
    ，遂以手肘頂丙○○之胸部，將丙○○頂開後，甲○○就跑
    到她的機車旁，拿出鑰匙準備離開，丙○○又上前欲制止甲○○離開，甲○○這時又抓住丙○○之手臂，將丙○○推開
    ，我見狀立刻打電話報警，然後警方趕到現場就將甲○○逮
    捕」等語（見偵查卷第18、19頁），於偵查中復到庭結證稱
    ：「當時我看到丙○○與甲○○在外面拉扯，我就打電話報
    警，被告有推丙○○」等語詳確（見偵查卷第39頁），於本
    院審理時證稱：我當時在收銀機那裡收錢，聽到呼叫和爭吵
    聲以後就跑出去看，我看到她們二人在拉扯，我就報警，警
    察來時，他們二人還在拉扯等語（參見本院審判筆錄第4頁
    ）。對照證人丙○○在原審審理時所具體指陳被告甲○○為
    掙脫渠而有拉住扯丙○○之行為，與證人乙○○所證情節若
    合符節，再衡之竊賊一旦得手，自思急速逃逸，遇被害人攔
    阻或企圖取回財物，本能上出於反制而有施暴行為，尚與吾
    人生活經驗無悖，是證人乙○○所證自堪採為被告犯罪之證
    據。
  3.綜合證人丙○○及乙○○前開證述情節，及丙○○所提診斷
    證明書，復參酌被告就其行竊後遭丙○○發覺自後追及拉住
    之際，確有掙扎並與丙○○發生拉扯，且致手提袋內部分商
    品掉落在地之激烈情況等客觀情狀，堪認被告確有於竊取上
    開物品後，為員工丙○○自後追及並先後拉住被告手臂、抓
    住被告衣領之際，為防護贓物、脫免逮捕，而當場對被害人
    丙○○施為傷害行為至明，被告辯稱未對被害人丙○○為何
    傷害行為，顯非事實，要屬推諉卸責之詞，不足採信。被告
    有傷害犯行，堪以認定。
  (三)被告辯稱伊有「衝動控制障礙」之精神異常，長期在看醫生
    云云，並提出天主教耕莘醫院診斷證明書共 3份為證。其選
    任辯護人亦辯稱被告行為當時患有衝動控制障礙之偷竊僻以
    致行竊，聲請將被告送精神鑑定云云，惟查依被告所提94年
    7 月23日該份診斷證明書雖記載被告有「疑偷竊癖」（疑衝
    動控制障礙）之情形，另所提94年11月22日及28日之診斷證
    明書雖未記載診斷結果，惟該等診斷證明書乃被告於本案發
    生後始先後前往醫院就診所開立，並非被告在本案發生前即
    已存在之病狀，已難認被告為本件竊盜及準強盜犯行時確係
    因「衝動控制障礙」病因所肇致。且從本件被告犯案過程觀
    之，被告進入超市後即先將手提袋置於入口處，迨挑選上列
    商品後再持至入口處裝於手提袋內，空手由收銀台走道走出
    ，再折返入口處取回手提袋，以上開迂迴方式竊取商品，避
    免被人發現，經丙○○發現自後追及，復以推撞丙○○方式
    防護其得手之贓物及脫免逮捕，均足見被告行為當時意識清
    楚，並充分瞭解自己之行為，未有陷於心神喪失或精神耗弱
    之程度至明。而本院將被告送往國立台灣大學醫學院附設醫
    院鑑定其精神狀態亦同認被告於犯罪行為時之精神狀態，並
    未達精神耗弱或心神喪失之程度，有該醫院95年 6月19日校
    附醫精自第0951470097號函暨所附精神鑑定報告書 1份附卷
    可稽，是被告尚難依刑法第19條第1、2項規定而邀寬典。雖
    被告行為後刑法第19條第1項、第2項之文字有所變更，惟尚
    非構成要件之變動，前開鑑定於新法施行後亦為有效，附此
    敘明。
三、按刑法第329條準強盜罪之規定，將竊盜或搶奪之行為人為
    防護贓物、脫免逮捕或湮滅罪證而當場施強暴、脅迫之行為
    ，視為施強暴、脅迫使人不能抗拒而取走財物之強盜行為，
    乃因準強盜罪之取財行為與施強暴、脅迫行為之因果順序，
    雖與強盜罪相反，卻有時空之緊密連接關係，以致竊盜或搶
    奪故意與施強暴、脅迫之故意，並非截然可分，而得以視為
    一複合之單一故意，亦即可認為此等行為人之主觀不法與強
    盜行為人之主觀不法幾無差異；復因取財行為與強暴、脅迫
    行為之因果順序縱使倒置，客觀上對於被害人或第三人所造
    成財產法益與人身法益之損害卻無二致，而具有得予以相同
    評價之客觀不法。故擬制為強盜行為之準強盜罪構成要件行
    為，雖未如刑法第328條強盜罪之規定，將實施強暴、脅迫
    所導致被害人或第三人不能抗拒之要件予以明文規定，惟必
    於竊盜或搶奪之際，當場實行之強暴、脅迫行為，已達使人
    難以抗拒之程度，其行為之客觀不法，方與強盜行為之客觀
    不法相當，而得與強盜罪同其法定刑（司法院釋字第630號
    解釋意旨參照）。亦即刑法第329條擬制為強盜罪之強暴、
    脅迫構成要件行為，乃指達於使人難以抗拒之程度者而言（
    參見最高法院發回意旨）。查本件被害人丙○○於發現被告
    在上開超市竊盜得手後，自後追躡被告至該超市大門外騎樓
    處，固仍不失為當場，而被告接續以推撞方式掙脫丙○○，
    以防護贓物及脫免逮捕，所為固已該當於準強盜罪中強暴之
    要件。惟依上開證人丙○○、乙○○所證，被告行竊得手為
    丙○○發現後，丙○○拉住被告手臂、復抓住被告衣領，以
    阻止被告離去，被告情急之下，即出手推撞丙○○之身體，
    雙方在拉扯之際，警方即據報前來，當場逮捕被告等客觀情
    狀觀之，被告所施之強暴行為，尚未達於使人難以抗拒之程
    度，且證人乙○○於本院審理時亦具結證稱：被告所為應該
    還沒有到不能抗拒之程度（參見本院審判筆錄第3頁）。是
    按諸前開司法院解釋，被告之行為與刑法第329條之準強盜
    罪尚屬有間，應僅分別成立竊盜罪與傷害罪（按證人丙○○
    於警訊時已表示，對被告之強盜行為提起告訴，自係對被告
    之竊盜行為、傷害行為均有訴追之意，故被告所涉傷害罪部
    分，業經合法告訴，附此敘明）。
四、核被告所為，係犯刑法第320條第1項之普通竊盜罪、第277
    條第1項之普通傷害罪。上開二條文本身雖未修正，然該二
    罪均有罰金刑之處罰，且自24年7月1日施行後即未再修正，
    依增訂刑法施行法第1條之1規定，其罰金即應以新臺幣為單
    位，數額應提高30倍。而倘依被告行為時之罰金罰鍰提高標
    準條例第1條之規定，依法律應處罰金罰鍰者，就其原定數
    額提高為2倍至10倍。但法律已依一定比率規定罰金或罰鍰
    之數額或倍數者，依其規定。而依行政院會銜司法院於72年
    7 月27日發布，同年8月1日施行，有關刑法定有罰金各條，
    提高為10倍。再者銀元與新台幣之比率為1：3。從而前開犯
    罪條文修正前、後罰金最高額應屬相同。惟被告行為時，刑
    法第33條第5款原規定：「罰金：1元以上。」，修正後刑法
    第33條第5款則規定：「罰金：新台幣1000元以上，以百元
    計算之。」，將罰金刑提高為新臺幣1000元以上，且以百元
    計算，比較修正前後規定，修正後上開二條文所規定本刑罰
    金刑之最低額，較修正前提高，依修正後刑法第2條第1項規
    定，自應以修正前之規定較為有利。公訴人認被告所為係犯
    刑法第329條之準強盜尚有未洽，已如前述，惟其基本社會
    事實（即竊盜、傷害）相同，本院自得將起訴法條變更為刑
    法第320條第1項之竊盜罪、第227條第1項之傷害罪。被告所
    犯上開二罪，犯意各別、行為互異，應分論併罰。再按修正
    前刑法第51條規定：「數罪併罰，分別宣告其罪之刑，依左
    列各款定其應執行者：」其中第5款規定：「宣告多數有期
    徒刑者，於各刑中之最長期以上，各刑合併之刑期以下，定
    其刑期。但不得逾20年。」惟95年7月1日修正公布施行之刑
    法第51條第5款則規定：「宣告多數有期徒刑者，於各刑中
    之最長期以上，各刑合併之刑期以下，定其刑期。但不得逾
    30年。」比較結果，修正後刑法並非較有利於行為人，應依
    修正前刑法第51條第5款規定，定應執行刑。
三、原審對被告論罪科刑固非無見，惟被告所犯為竊盜、傷害二
    罪，原審誤為準強盜罪，自有未洽，被告上訴否認有為傷害
    行為固無理由，惟原判決既有上開可議之處，自屬無可維持
    ，應由本院撤銷改判。爰酌被告犯罪之動機、目的、手段、
    竊得財物價值尚低，惟嗣後於店員追捕之時，對店員為傷害
    行為，並非可取，店員受傷之程度，併衡其智識程度、生活
    狀況、所得利益甚少（該商品價值僅503元），所生危害非
    鉅，且坦承部分犯行等一切情狀，各量處如主文第二項所示
    之刑。再被告行為時之刑法第41條第1項前段規定：「犯最
    重本刑為5年以下有期徒刑以下之刑之罪，而受6個月以下有
    期徒刑或拘役之宣告，因身體、教育、職業、家庭之關係或
    其他正當事由，執行顯有困難者，得以1元以上3元以下折算
    1日，易科罰金。」，上開易科罰金折算標準，並依被告行
    為時之罰金罰鍰提高標準條例第2條前段（現已刪除，下稱
    修正前罰金罰鍰提高標準條例第2條）規定，就其原定數額
    提高為100倍折算1日，則被告行為時之易科罰金折算標準，
    應以銀元100元以上300元以下折算1日，經折算為新臺幣後
    ，應以新臺幣300元以上900元以下折算1日；被告行為後之
    修正後刑法第41條第1項前段則規定：「犯最重本刑為5年以
    下有期徒刑以下之刑之罪，而受6個月以下有期徒刑或拘役
    之宣告者，得以新臺幣1,000元、2,000元或3,000元折算1日
    ，易科罰金。」，經比較修正前後之易科罰金折算標準，以
    適用被告行為時之修正前刑法第41條第1項規定，並同時引
    用被告行為時之修正前罰金罰鍰提高標準條例第2條之規定
    ，較有利於被告，則應依修正後刑法第2條第1項前段，適用
    修正前刑法第41條第1項前段規定，定其易科罰金之折算標
    準。再被告合於中華民國96年罪犯減刑條例之減刑規定，依
    同條例第2條第1項第3款之規定，將原宣告之刑期減為二分
    之一，並依同前標準諭知易科罰金之折算標準，再依修正前
    刑法第51條第5款定應執行刑，以資懲儆。
據上論斷，應依刑事訴訟法第369條第1項前段、第364條、第299
條第1項前段、第300條，刑法第2條第1項前段、第320條第1項、
第277條第1項、修正前刑法第33條第5款、第41條第1項前段、第
51 條第5款，刑法施行法第1條之1、修正前罰金罰鍰提高標準條
例第2條，現行法規所定貨幣單位折算新臺幣條例第2條，中華民
國96年罪犯減刑條例第2條第1項第3款、第7條，判決如主文。
本案經檢察官曾忠己到庭執行職務。
中    華    民    國    97    年    3     月    5     日
                  刑事第九庭審判長法  官  劉景星
                                  法  官  吳啟民
                                  法  官  王敏慧
以上正本證明與原本無異。
檢察官如不服本判決，應於收受送達後十日內向本院提出上訴書
狀，其未敘述上訴之理由者並得於提起上訴後十日內向本院補提
理由書（均須按他造當事人之人數附繕本）。
被告不得上訴。
                                  書記官  丁淑蘭
中    華    民    國    97    年    3     月    5     日
附錄本案論罪科刑法條全文：
中華民國刑法第320條
（普通竊盜罪、竊佔罪）
意圖為自己或第三人不法之所有，而竊取他人之動產者，為竊盜
罪，處5年以下有期徒刑、拘役或5百元以下罰金。
意圖為自己或第三人不法之利益，而竊佔他人之不動產者，依前
項之規定處斷。
前二項之未遂犯罰之。
中華民國刑法第277條
（普通傷害罪）
傷害人之身體或健康者，處3年以下有期徒刑、拘役或1千元以下
罰金。
犯前項之罪因而致人於死者，處無期徒刑或7年以上有期徒刑；
致重傷者，處3年以上10年以下有期徒刑。


司法院資訊處製作；財團法人民間司法改革基金會備份。
